【裁判字號】    92,判,959
【裁判日期】    920718
【裁判案由】    證券交易稅
【裁判全文】
最  高  行  政  法  院  判  決                    九十二年度判字第九五九號
    上  訴  人  大眾綜合證券股份有限公司左楠分公司
    代  表  人  乙○○
    被 上訴 人  財政部高雄市國稅局
    代  表  人  甲○○
右當事人間因證券交易稅事件，上訴人對於中華民國九十一年四月二十三日高雄高等
行政法院九十年度訴字第二一五九號判決，提起上訴，本院判決如左：
    主  文
上訴駁回。
上訴審訴訟費用由上訴人負擔。
    理  由
本件上訴人主張：按稅務違章案件減免處罰標準第六條並無述明係依「單筆」或「當
日」之金額，始有減輕裁量之適用，且亦無相關函令予以釋明，基於租稅法法律主義
及代徵人係協助賦稅機關完成稅負課徵之考量，被上訴人依「當日」之金額適用上開
減免處罰標準，顯對代徵人加重其應負擔之義務，有違前開減免處罰標準設立之美意
。次按被上訴人所稱稅務違章案件減免處罰標準第十四條已有明文，「同年度有相同
違章事實三次以上者」，不適用前開稅務違章案件減免處罰標準；然被上訴人係於「
查核日一次」發現上訴人當月份其中有五日因交易該標的股票而有短徵之情形，此「
一次」查獲五日之交易，是否應解釋為五次違章，而有上開條文之適用，於法無明確
函釋之情況下，實應基於該減免處罰標準之立法本意，從寬解釋，始能符合其意旨。
另按稅捐稽徵法第四十八條之二第一項即已規定就情節輕微之行為，既容許減輕或免
除處罰，則於個案中自應考慮事件之特性，判斷其有無足為減輕或免除處罰之具體事
由。原審判決援引鈞院八十年度判字第四三二號判例意旨為據，進而否決上訴人要求
減低裁罰倍數之要求，然忽略租稅法定主義之考量，蓋行政裁罰之確定，必須以行為
時之法律有明文規定者，始能確立，而財政部既已訂立「微罪不舉」之減免裁罰標準
，所不明確者，自應以訂立時之原意從實認定，若以從嚴視之，則實有違反上開租稅
法定主義之嫌。又依財政部賦稅署於九十一年三月二十一日預告「稅務違章案件減免
處罰標準」修正草案第九點之規定，基於稅捐稽徵法第一條之一從優原則，實應依有
於利納稅義務人之法律裁處，始稱適宜。縱上所述，原審判決有判決不適用法規之違
背法令，請判決撤銷原判決，並撤銷原處分及訴願決定等語。
被上訴人則以：上訴人係證券交易稅代徵人，於八十九年四月二十六日受訴外人許芳
銘及許慧智委託賣出茂矽戊股票三八、○○○股，成交金額三、○○八、五○○元，
短徵證券交易稅六、○一七元，違反證券交易稅條例第二條第一款規定，經被上訴人
查獲，按短徵稅額裁處二十倍罰鍰一二○、三○○元（計至百元止），並無不合。至
上訴人稱稅務違章案件減免處罰標準第六條並未述明係「單筆」或「當日」之短徵金
額於該標準之下，始有減輕裁量之適用，又被上訴人於查核日一次發現上訴人當月份
中有五日因交易系爭標的股票而有短徵之情形，此一次查獲五日之交易，是否應解釋
為「五次」違章等爭點，業經原審法院依證券交易稅條例第二條、第三條第一項及第
九條第一項詳為審酌，且對於待證之事實，已綜合相關事證及全辯論意旨加以審判，
上訴人復執前詞主張判決適用法規不當，僅為上訴人法律見解之歧異，依行政訴訟法
第二四二條之規定，本件上訴並無理由等語，資為抗辯。
原審斟酌全辯論意旨及調查證據之結果，以：（一）按證券交易稅條例第二條、第三
條第一項及第九條第一項之規定，上訴人係證券交易稅代徵人，於八十九年四月二十
五日、二十六日、二十八日，先後受訴外人許芳銓、許芳銘及許慧智、許芳熙及黃楊
合等委託，賣出茂矽戊股票八○、○○○股，三八、○○○股，五五、○○○股，成
交金額分別為六、三○五、○○○元，三、○○八、五○○元，四、三八七、五○○
元，均未按成交價格千分之三代徵證券交易稅，而僅按千分之一稅率代徵，致分別短
徵證券交易稅一二、六一○元，六、○一七元，八、七七五元，而經被上訴人查獲等
事實，業據兩造分別提出營業日報表、承諾書、說明書、短徵查核清冊、審查報告等
件附於各該復查卷可憑，並為兩造所不爭，堪可認定。（二）次按，「人民違反法律
上之義務而應受行政罰之行為，法律無特別規定時，雖不以出於故意為必要，仍須以
過失為其責任條件。但應受行政罰之行為，僅須違反禁止規定或作為義務，而不以發
生損害或危險為其要件者，推定為有過失，於行為人不能舉證證明自己無過失時，即
應受處罰。」司法院大法官著有釋字第二七五號解釋可稽。次查，上訴人因過失，於
八十九年四月二十五日、二十六日、二十八日，先後受訴外人許芳銓、許芳銘及許慧
智、許芳熙及黃楊合等委託，賣出上揭股數之茂矽戊股票，成交金額亦如前述，均未
依證券交易稅條例第二條第一款規定按成交價格千分之三代徵證券交易稅，而僅按千
分之一稅率代徵，致分別短徵右揭數額之證券交易稅等情，業經上訴人代表人於九十
一年三月五日原審就系爭三案行準備程序時所自承，此均有該日準備程序筆錄附各該
案卷足憑。依上開說明，上訴人就系爭違章行為，既自承其均有過失，違反禁止規定
，自應受罰，俾達核實課稅之鵠的。又上訴人雖提出臺北高等行政法院九十年度訴字
第四○四九號判決意旨，略以：「廠商因計算錯誤漏報營業稅，稽徵機關『不能證明
廠商有故意、過失漏稅動機』，僅得要求業者補稅，尚不能對其裁罰。」等語，然上
訴人就上揭違章行為，既自承其均有過失，即與上開判決之案例事實迥不相侔，自不
得比附援引，原審法院亦不受拘束。從而，上訴人先前以右揭違章行為，係因電腦程
式錯誤所致；及其於系爭三案已代徵千分之一稅額，依證券交易稅條例第八條本文規
定，其豈有故意不以千分之三之稅率代徵，喪失代徵稅額千分之二獎金之理？及提出
臺北高等行政法院九十年度訴字第四○四九號判決意旨，主張其無任何過失云云，尚
乏所據，核難採信。（三）又按行為時稅務違章案件減免處罰標準第十九條第一款規
定及證券交易稅條例第三條第一項之文義解釋，證券交易稅代徵人應代徵證券交易稅
而未代徵金額，應以買賣交割當「日」應代徵稅額總額比較計得，與所稱委託次數及
交割次數均無涉，倘證券交易稅代徵人於一年內有相同違章事實三次以上者，並不適
用上開標準第十九條第一款之規定，自不得予減輕或免予處罰。從而，上訴人主張被
上訴人係於八十九年六月三十日「一次」查獲上訴人同年四月份因交易茂矽戊股票，
致短徵五個營業日之證券交易稅，應從寬解釋得適用上開行為時減免處罰標準第十九
條第一款之規定，始符合該標準之立法本旨云云，亦無理由，不足採信。（四）又查
，違反證券交易稅條例第九條第一項，違章情形為「代徵人為第四條第一、二款規定
之承銷人或經紀人者。」其裁罰金額或倍數為「處二十倍罰鍰。」有財政部八十六年
八月十六日以臺財稅第八六一九一二二八○號函修訂部頒之稅務違章案件裁罰金額或
倍數參考表可考。而財政部頒發之稅務違章案件裁罰金額或倍數參考表係為使辦理裁
罰機關對違章案件之裁罰金額或倍數有一客觀之標準可資參考而訂定。且按行政裁量
事項，若無逾越權限或濫用權力情事，應非行政法院所得審究。蓋法律既許可行政機
關有選擇或判斷之自由，則其所作成之處置，在法律上之評價均屬相同，除因裁量瑕
疵之情形，已影響裁量處分之合法性而構成違法外，僅發生適當與否問題，而不構成
違法，行政法院係以執行法的監督為職責，自不宜行使審查權限。則上訴人於八十九
年四月二十五日、二十六日、二十八日，先後受訴外人許芳銓、許芳銘及許慧智、許
芳熙及黃楊合等委託，賣出上揭股數之茂矽戊股票，成交金額既如前述，自應依證券
交易稅條例第二條第一項規定，負有各按成交價格千分之三代徵證券交易稅之義務。
乃上訴人因過失僅按千分之一稅率代徵，致分別短徵證券交易稅一二、六一○元，六
、○一七元，八、七七五元乙情既屬明確。則被上訴人依前開法條規定，按各該分別
短徵證券交易稅額裁處二十倍罰鍰二五二、二○○元，一二○、三○○元，一七五、
五○○元（均計至百元止），係參照上開「稅務違章案件裁罰金額或倍數參考表」之
規定，業已考量上訴人就系爭違章行為，並未隨即稽核發現，迨被上訴人查獲始知電
腦程式錯誤，致輸入錯誤，業有管理上之疏失，及於遭各裁罰處分前，已承諾違章事
實之情節予以衡情酌處，信堪公允，應認係被上訴人之行政裁量權範圍，並無行政訴
訟法第二百零一條規定之逾越權限或濫用權力之違法情事。又上訴人所提出之稅務違
章案件減免處罰標準修正草案，屬未經財政部頒布之法令，原審法院無從適用。從而
，上訴人主張依社會生活常態及一般常合理生活之考慮，納稅義務人稅務處理上出現
瑕疵，事所難免，其前揭違章情節實屬輕微；及修正後所得稅法第一百十四條關於納
稅義務人違反扣繳義務之裁罰，亦已朝向減輕處罰及設立上限之方式進行；稅務違章
案件減免處罰標準修正草案第九點，業已明文倘短徵之款項在六千至二萬元，裁罰倍
數僅五倍；暨被上訴人就上訴人上揭違章行為，恣意裁處，罰額數額顯有過高云云，
亦屬無據，核難憑採。綜此，原處分並無違誤，訴願決定以程序不合法駁回上訴人訴
願部分，其理由雖有不同，結果並無二致，仍應予以維持，故將原決定及原處分均予
維持，駁回上訴人之訴，核無違誤。
查行為時稅務違章案件減免處罰標準第十九條第一款規定「一年內有相同違章事實三
次以上者」，不適用該標準減輕或免予處罰。其中所謂「次」數之計算，係以相同違
章事實，亦即義務人之行為違反相同法律禁止規定之事實為計算基礎，與查獲次數、
日數、委託次數及交割次數均無涉。次查稅捐稽徵法第四十八條之二第一項固規定情
節輕微之違章行為，得減輕或免除處罰，惟並不禁止主管機關在法律規定之範圍內，
訂定裁量標準，尚無違反租稅法律主義可言。本件財政部八十六年八月十六日以臺財
稅第八六一九一二二八○號函修訂部頒之稅務違章案件裁罰金額或倍數參考表，既已
明訂違反證券交易稅條例第九條第一項，違章情形為「代徵人為第四條第一、二款規
定之承銷人或經紀人者」其裁罰金額或倍數為「處二十倍罰鍰」，而本件復有行為時
稅務違章案件減免處罰標準第十九條第一款規定「一年內有相同違章事實三次以上」
之情形，故不適用該標準減輕或免予處罰，則原判決以本件違章事實明確，原處分依
財政部頒之稅務違章案件裁罰金額或倍數參考表，按短徵稅額裁處上訴人二十倍罰鍰
，並無裁量瑕疵之情形，其適用法規，並無違誤，亦無判決不適用法規之違法。上訴
論旨，仍執前詞，指摘原判決違誤，求予廢棄，難認有理由，應予駁回。至行為時稅
務違章案件減免處罰標準雖於九十一年六月二十日修正發佈，其第九條第三款已將依
證券交易稅條例第九條第一項規定應處罰鍰案件，如應代徵未代徵之金額逾新台幣六
千元至新台幣二萬元者，明訂為按應納稅額處五倍之罰鍰，惟行為時該標準第十九條
第一款規定並未刪除，仍移列為修正後該標準第二十四條第一款，因此本件仍無修正
後稅務違章案件減免處罰標準之適用，併予指明。
據上論結，本件上訴為無理由，爰依行政訴訟法第二百五十五條第一項、第九十八條
第三項前段，判決如主文。
中    華    民    國    九十二      年      七        月      十八      日
                    最 高 行 政 法 院  第 二 庭
                                審 判 長 法  官      陳  石  獅
                                         法  官      吳  錦  龍
                                         法  官      彭  鳳  至
                                         法  官      高  啟  燦
                                         法  官      黃  合  文
右  正  本  證  明  與  原  本  無  異
                                         法院書記官  王  福  瀛
中    華    民    國    九十二      年      八        月      十一      日


司法院資訊處製作；財團法人民間司法改革基金會備份。
